臺灣高等法院臺中分院刑事判決　　　　94年度上訴字第1650號
上　訴　人
即　被　告　乙○○
　　　　　　　　　　　22號
選任辯護人　林邦賢律師
上　訴　人
即　被　告　丙○○
選任辯護人　柯開運律師
上　訴　人
即　被　告　戊○○
選任辯護人　林士傑律師
選任辯護人　賴思達律師
上　訴　人
即　被　告　己○○
上列上訴人因偽造文書案件，不服臺灣南投地方法院93年度訴字
第271號中華民國94年7月5日第一審判決（起訴案號：臺灣南投
地方法院檢察署92年度偵續字第50號、93年度偵字第1277號），
提起上訴，本院判決如下：
    主 　　 文
原判決關於丙○○、乙○○、己○○部分撤銷。
丙○○、乙○○共同行使偽造私文書，足以生損害於他人，丙○○處有期徒刑貳年，乙○○處有期徒刑壹年捌月。偽造之「陳水
樹」、「陳仁謀」、「陳仁通」印章各壹枚及扣案如附件二所示
之不動產買賣契約書原件上偽造之「陳水樹」印文共柒枚；「陳
仁謀」印文共陸枚；「陳仁通」印文共陸枚，均沒收。
己○○共同偽造私文書，足以生損害於他人，處有期徒刑陸月，
如易科罰金，以參佰元折算壹日。緩刑參年。偽造之「陳水樹」
、「陳仁謀」、「陳仁通」印章各壹枚及扣案如附件二所示之不
動產買賣契約書原件上偽造之「陳水樹」印文共柒枚；「陳仁謀
」印文共陸枚；「陳仁通」印文共陸枚，均沒收。
戊○○部分上訴駁回。
    事      實
一、丙○○於南投縣草屯鎮○○路○段456號住處經營「安麗房
    屋仲介」，乙○○則受僱在該處擔任張貼廣告與倒茶等工作
    。民國89年間，丙○○與乙○○謀議，由乙○○出名，丙○○出資，先以低價買進一筆土地做為擔保品，再教唆他人偽
    造較實際成交價格高之不動產買賣契約書後，由乙○○為借
    款名義人向南投縣草屯鎮農會提出以申請借款，事成則給予
    乙○○新臺幣（下同）20萬元之代價。乙○○應允後，二人
    經戊○○居中介紹，發現陳水樹、陳仁謀、陳仁通共有坐落
    南投縣名間鄉○○○段119之84號土地（下簡稱系爭土地）
    位於山區且近稜線，交通不便，且坡度甚陡，價值不高。但
    上開土地公告現值，因主管機關無法顧及該區域內各筆土地
    地形、地貌、地勢、土壤等特殊因素，而就各筆土地分別訂
    定合於各筆土地實際狀況之公告現值，將該區域內土地之公
    告現值均訂為每平方公尺520元，致該公告現值顯然超過上
    開第119之84地號土地之市價，認為有利可圖之理想標的物
    ，即推由乙○○做為承買人，先於89年4、5月間，與陳水樹
    、陳仁謀、陳仁通談妥以265萬元之價格購買上開土地，並
    於89年6月26日訂立買賣契約，於89年7月7日辦理所有移轉
    登記完畢。
二、上開土地之買賣相關事宜談妥後，但尚未正式訂立契約之際
    （正式訂立契約之時、地，為於89年6月26日在林其炤代書
    處簽訂如附件一所示之買賣契約），丙○○、乙○○乃共同
    基於前揭謀議，在明知上開土地實際買賣價格為265萬元，
    亦明知未得陳水樹、陳仁謀、陳仁通授權之情況下，推由乙○○於89年5月4日，在南投縣草屯鎮林其炤代書事務所處，
    請戊○○偽造甲方出賣人陳水樹、陳仁通、陳仁謀，乙方承
    買人為乙○○，總價為896萬元之上開土地之不動產買賣契
    約書一份。戊○○是上開土地之仲介人，其目的僅在賺取仲
    介費用，無偽造不實之土地買賣契約書超額貸款謀利之故意
    ，明知上開土地之成交價格為265萬元，因其字跡不美，乃
    當場教唆在場之己○○偽造。己○○受託後，明知該契約
    896萬元之價格較實際成交價格高出數倍，且未得陳水樹兄
    弟三人同意，即於當場基於與丙○○、乙○○共同偽造不實
    土地買賣契約書之犯意聯絡，偽造如附件二所示之不動產買
    賣契約書，己○○並蓋用自己印章於契約書訂立契約人見證
    人蓋章欄內；其他甲方出賣人、乙方承買人蓋章欄則均未蓋
    印。己○○偽造如附件二之不動產買賣契約書內容後，即交
    給戊○○，戊○○並即交給乙○○。乙○○取得該內容不實
    之契約書後，即與丙○○共同於89年5月4日至同年6月2日間
    ，委由不知情之成年人偽刻陳水樹、陳仁謀、陳仁通三人之
    印章，並在前揭不實內容之不動產買賣契約書上偽造「陳水
    樹」印文共7枚；「陳仁謀」印文共6枚以及「陳仁通」印文
    共6枚。
三、如附件二所示之不動產買賣契約書偽造完成後，即由丙○○
    至丁○○代書處，委託丁○○代書撰寫以乙○○為申請人之
    草屯鎮農會會員借款申請書，並為「本件土地申請人向陳水
    樹等三人承買，俟辦妥移轉登記後辦理抵押權登記」之附註
    。完成後丙○○將該申請書攜回並由乙○○簽名、蓋章完畢
    。嗣推由乙○○將該申請書連同如附件二所示之偽造不動產
    買賣契約書，於89年6月2日送至草屯鎮農會辦理不動產抵押
    之設定，申請借款，而共同行使偽造文書。上開土地於89年
    7 月7日辦理所有權移轉登記予乙○○，於同年月13日以乙○○為義務人兼債務人、草屯鎮農會為抵押權人，辦理最高
    限額520萬元之抵押權登記，草屯鎮農會因於89年7月14日借
    給乙○○高於實際買賣價格之四百萬元，足以生損害於陳水
    樹、陳仁謀、陳仁通及草屯鎮農會。
四、案經南投縣草屯鎮農會訴請臺灣南投地方法院檢察署檢察官
    偵查起訴。
　　理      由
一、上訴人即被告丙○○、乙○○、戊○○、己○○均否認有上
    開行使、教唆偽造私文書或偽造私文書之犯行。被告丙○○辯稱：原審判決認定事實，有多處與事實不符之錯誤，被
    告丙○○並非安麗房屋仲介公司之負責人；亦未以乙○○為
    借款名義人共同向草屯鎮農會申請貸款，允以事成給予乙○○20萬元之代價；未教唆戊○○偽造總價896萬元之土地買
    賣契約書；亦無在不詳處所委由不知情之成年人偽刻陳水樹
    、陳仁謀、陳仁通三人之印章；未委託丁○○書寫以乙○○
    為申請人之草屯農會會員借款申請書。被告丙○○始終否認
    有與共同被告乙○○謀議，教唆戊○○教唆蕭堯偽造附件二
    之土地買賣契約書；共同被告戊○○於原審審判中，並未供
    稱被告丙○○教唆戊○○，再由戊○○轉教唆己○○代為製
    作附件二之土地買賣契約書，原判決認被告丙○○應負教唆
    偽造私文書之刑責，有適用刑法第29條第1項、第2項不當之
    違法。又共同被告乙○○並未據附件二所示之土地買賣契約
    書向陳水樹、陳仁謀、陳仁通主張；陳水樹三人亦未據以向
    乙○○主張，則附件二所示之土地買賣契約書對於陳水樹、
    陳仁通、陳仁謀而言，實質上並不足生損害之虞，即不成立
    刑法第216條、210條之行使偽造私書罪。依據借款申請書、
    信用部徵信調查、借據等資料，並無以附件所示之土地賣買
    賣契約書為徵信資料；即財政部發布之農會信用部業務管理
    辦法並未規定農會信用部對於會員辦理貸款自責令貸款人提
    出不動產買賣契約書，因此起訴書及原審判決認乙○○、丙○○連同偽造如附件二所示之偽造不動產買賣契約書送至草
    屯鎮農會，顯然與法令規定及卷內資料不合。另依證人洪錫
    欣、李義雄於偵查中所為之證言，均未證稱草屯鎮農會以附
    件二之土地買賣契約書作為徵信資料，足證乙○○、丙○○
    未以該買賣契約書向草屯鎮農會行使。則附件二之不動產買
    賣契約書，對草屯鎮農會而言，並不足以生損害之虞云云。
    被告乙○○辯稱：證人即草屯鎮農會查估人員洪錫欣於偵
    訊中證稱，估價時，沒有參考不動產買賣買賣契約書等。草
    屯鎮農會徵信時既未參考該不動產買賣契約書，且無審酌買
    賣契約書之規定，則被告乙○○根本無提出該不動產買賣契
    約書之理。又若乙○○為貸得較高金額，大可直接提出買賣
    價額為993萬零960元之買賣契約書，何需偽造896萬之不動
    產買賣契約書；且乙○○並非不識字，亦非不會寫字之人，
    何以系爭買賣契約上非自己簽名、蓋印？在在與常情有違。
    又縱認系爭買賣契約書為被告乙○○所偽，但該契約書價格
    較之附件一所示契約所載之265萬元價格高，顯有利於陳水
    樹、陳仁通、陳仁謀，而無生損害之虞。又財政部有關農會
    信用部對會員放款之規定，並未規定須提出不動產買賣契約
    書，作為借款審核資料。而徵信評估人員亦沒有參考附件二
    所示契約之價格，因此對草屯鎮農會，並無發生損害或生損
    害之虞。又草屯鎮農會若有參考附件二之契土地買賣約書，
    則並無證據證明會造成草屯鎮農會發生損害之虞。且依當時
    系爭土地之公告現值為993萬零960元，較高於附件二契約書
    所載，顯見草屯鎮農會若參考附件二之契約書，係有利於草
    屯鎮農會。是原審判決認系爭契約足以生損害於草屯鎮農會
    對於貸款管理之正確，並非允當云云。上訴人即被告戊○○辯稱：被告戊○○係以字跡不美為藉口當場拒絕代寫該買
    賣契約書，原判決竟認戊○○轉教唆在場己○○，且己○○
    寫好之後無再交戊○○轉交乙○○之必要。原判決認定事實
    違背經驗法則。又己○○所撰寫之契約書並無蓋用陳水樹三
    人之印文，並未發生效力，己○○代撰契約書，應不構成偽
    造私文書。又縱認該契約書是偽造之私文書，但草屯鎮農會
    查估人員並未參考該契約書估價，對草屯鎮農會及陳水樹三
    人並無生損害之虞云云。上訴人即被告己○○辯稱：伊僅
    係受戊○○之託寫附件二之契約書，伊主觀上認為並不構成
    犯罪云云。
二、惟查：
  (一)系爭土地原為證人陳水樹、陳仁謀及陳仁通所共有，於89年
    6月26日在林其炤代書處與被告乙○○以265萬元之價金簽訂
    如附件一所示之買賣契約書後，於89年7月7日移轉登記予被
    告乙○○。陳水樹等三人並不知另有如附件二所示買賣價金
    896萬之不動產買賣契約書存在，且均從未在該契約書上簽
    名蓋章之事實，業據證人陳仁謀、陳仁通、林其炤於偵查中
    及陳仁謀、陳仁通於原審法院審理時證述明確（見臺灣南投
    地方法院檢察署91年度偵字第1944卷第55頁反面至第57頁、
    第87頁反面；原審卷第201頁、第205頁），並有系爭土地土
    地登記謄本二份可考（見前揭偵字第1944號卷第20至第21頁
    ；91年度偵緝字第103號卷第43至第46頁），應屬明確。
  (二)如附件二所示之契約書係被告乙○○於89年5月4日，在南投
    縣草屯鎮林其炤代書事務所，請被告戊○○代寫，戊○○以
    字跡不美為由，當場轉教唆被告己○○偽造，並由己○○當
    場偽造該契約書內容，己○○並以自己為見證人，蓋用自己
    印文，但未蓋印其他契約當事人之印文，隨即將之交給戊○○，戊○○再交給乙○○等情，迭據被告戊○○、己○○供
    承明確，並以證人之身分於偵查及原審法院審理中具結證述
    甚詳（參見前揭偵字第1944號卷第86頁正反面、第59頁正反
    面；92年度偵續字第50號卷第125頁反面至第126頁；原審卷
    第285頁、第288頁）。被告戊○○供陳並證述略以：260幾
    萬的價錢，是我幫忙講出來的，契約書在林其炤代書那簽的
    ，當時陳水樹等三人都在，是他們當場簽的，而八百多萬的
    契約，乙○○是要拉高價錢，賺差價，拜託我與己○○，是
    己○○寫的，契約上蓋印的地方空白，再交給乙○○等語；
    被告己○○則供稱並證述略以：契約書是戊○○叫我寫的，
    他說代書不敢寫，因乙○○要買土地，要讓土地價值高一點
    ，我寫好交給戊○○時都沒有蓋章等語。附件二所示之契約
    書原本業據告訴代理人於94年6月14日提出於原審法院扣案
    可憑。參酌附件一及附件二之買賣契約書上證人陳水樹、陳
    仁謀、陳仁通之印章並不相同；而附件二所示契約書上之簽
    名亦非陳水樹、陳仁謀與陳仁通所簽，已足認附件二之買賣
    契約確未得證人陳水樹、陳仁謀及陳仁通之授權，而係出於
    偽造。且被告戊○○為系爭土地之買賣介紹人、對於該土地
    之實際價格，非常清楚，其受乙○○之託代撰寫成交價格89
    6萬元之系爭土地買賣契約書，未先與出賣人陳水樹等溝通
    ，即轉請己○○代為撰寫，顯然知悉該乙○○所託請代撰之
    土地買賣契約書係未經出賣人陳水樹三人授權之偽造契約書
    。己○○於91年6月13日檢察官訊問時，以證人身分證稱：
    「本來是要抬高價值讓買主來殺價用的。」等語（見偵字第
    1944號偵查卷第59頁），足認己○○亦知悉戊○○請其代為
    撰寫之系爭土地買賣契約書之價格896萬元，係不實之價格
    ；該契約書係未經出賣人陳水樹三人授權寫立之偽造買賣契
    約書（因實際成交價格為256萬元，出賣人陳水樹三人不可
    能同意寫立價格為896萬元買賣契約書）。被告己○○代為
    撰寫偽造附件二所示土地買賣契約內容之犯行，事證明確，
    可以認定。被告己○○就系爭土地之買賣，並無利害關係，
    原無偽造附件二所示不動產買賣契約書之犯意，因被告戊○○之託，起意代為寫偽造，戊○○教唆偽造私文書之犯行，
    亦事證明確，可以認定。
  (三)附件二所示之買賣契約書經被告己○○於89年5月4日偽造，
    並經乙○○、丙○○偽造陳水樹之三人印文後，於89年6月2
    日提出於草屯鎮農會做為借款申請之附件，有告訴代理人於
    原審法院94年6月14日提出之會員借款申請書等相關資料原
    本一份可憑（附於原審卷第378頁證物袋）。被告丙○○、
    乙○○之原審選任辯護人就此固辯稱略以：該申請書有許多
    釘書機痕跡，然所附如附表二所示契約書並沒有相同釘痕，
    可能係事後裝訂，且申請貸款資料亦未要求應提出買賣契約
    書等語。惟核諸該借款申請書之附註「本件土地申請人向陳
    水樹等三人承買，俟辦妥移轉登記後辦理抵押權登記」記載
    ，並參酌系爭土地如附件一所示之真正買賣契約係訂立於89
    年6月26日，業如前述，係在提出借款申請之後等情以觀，
    如附件二所示之買賣契約書應確係做為上開借款申請書之附
    件無訛。又上揭如附件二所示之買賣契約書提出於草屯鎮農
    會時，除前揭所述之被告己○○印文外，另已蓋印被告乙○○及陳水樹、陳仁謀與陳仁通之印文多處完畢，有該買賣契
    約書扣案可稽。被告乙○○於原審法院審理時亦承認借款申
    請書上之「乙○○」簽名與印文均確為伊親簽、親蓋（參見
    原審卷第372頁），而經核對勘驗該申請書上之「乙○○」
    印文與如附件二所示契約書上之「乙○○」印文，又係出於
    同一印章無訛，且被告乙○○於偵查中亦曾承認系爭如附件
    二所示896萬元契約上之印文係伊所蓋印等語（參見前揭偵
    續字第50號卷第83頁），堪認如附件二所示契約書上之陳水
    樹、陳仁謀、陳仁通三人之印文確係乙○○取得如附件二之
    偽造契約書後，與丙○○（此部分詳後述）共同於89年5月4
    日至同年6月2日間，在不詳處所委由不知情之成年人偽刻後
    蓋印。
  (四)再上開草屯鎮農會會員借款申請書下方載有「上代理人丁○○」（見前揭偵字第19號卷第34頁及原審法院扣案之申請書
    相關資料原本），丁○○於檢察官偵查中到庭結證稱略以：
    是丙○○找我寫借款申請書，丙○○有帶來乙○○身分證，
    乙○○是丙○○助理，我不曉得為何用乙○○名義辦理，我
    寫好之後，丙○○就拿走了，不是由我或廖燕山到草屯鎮農
    會送件，丙○○一開始叫我寫申請書，他要自己送件等語（
    參見前揭偵續字第50號卷第170頁至172頁）；丁○○於本院
    亦為大致相同之證述（見本院卷第100頁以下）。足證係被
    告丙○○委託不知情之證人丁○○填寫前揭借款申請書後，
    再由乙○○簽名蓋印，復攜帶上開偽造如附件二所示之不動
    產買賣契約書，送至草屯鎮農會辦理貸款予以行使。證人即
    草屯鎮農會收件承辦人賴保越於偵查中固證稱略以：從申請
    書上看到代理人是丁○○，而丁○○的案子都是廖燕山送件
    等語（參見上開偵續字第50號卷第166頁），然為證人廖燕
    山所否認（參見前揭卷第135頁），且證人賴保越僅係以借
    款申請書上代理人姓名判斷由何人送件，並非親見親聞，所
    證自不可採。
  (五)被告乙○○於91年7月18日自中正機場緝獲歸案後，於臺灣
    南投地方法院檢察署檢察官偵查中明確供稱（因被告乙○○
    此部分供述內容甚為重要，故予以全部摘錄，見臺灣南投地
    方法院檢察署91年度偵緝第103卷第20頁至21頁背面）：
 　 問：為何二百多萬的地能貸到八、九百萬？
 　 答：我什麼都不知道，我只是人頭，從頭到尾都是戊○○告
 　　　 訴我。
 　 問：與戊○○共同詐欺貸款交給誰？
 　 答：我的老闆丙○○，住草屯。
 　 問：你拿多少錢？
 　 答：他拿二十萬給我（筆錄誤載為『你』），錢匯入我戶頭
        ，再將草屯農會帳戶存摺印章都交給丙○○。
 　 問：丙○○與戊○○關係？
 　 答：他們都是仲介。
 　 問：丙○○做什麼工作？
 　 答：草屯成功路安麗房屋仲介。
 　 問：當初向草屯農會貸款整個過程誰安排？
 　 答：丙○○，他是老闆，我負責貼廣告及倒茶，我做一年多
　　    了，二、三年前去的。
 　 問：你一開始就知道這是個詐欺集團？
 　 答：知道。
 　 問：集團有什麼成員？
 　 答：我、丙○○、戊○○只做這一件，這一件我拿二十萬，
   　　 戊○○拿比我多，好像是三十萬。
    問：何添富是誰？
    答：人頭。
 　 問：銀行那二人、代書知道有問題？
 　 答：我不知道，與我去照相那二位應不知道。
 　 問：戊○○要你指錯的？
 　 答：對。
 　 問：貸款沒有繳到完？
 　 答：我只是個人頭，我沒錢可繳。
 　 問：這是預謀詐欺？
 　 答：是。
 　 問：丙○○還做過那些案子？
 　 答：沒有，當時他說這沒問題，也不會被關。
 　 問：他叫你不用還？
 　 答：對。
 　 問：丙○○還跟你怎麼說？他事先規劃好了？
 　 答：這我不知道，我只負責人頭及指土地、看土地。
    被告乙○○所為上開不利於己之陳述，就做為被告乙○○
    之證據而言，屬被告之自白。乙○○上開自白，係於檢察官
    訊問時所為，乙○○於本院94年9月22日行準備程序時，供
    稱「於91年7月18日檢察官偵訊時，那天我有說這些話沒有
    錯。」選任辯護人林邦賢亦表示無意見（見本院卷第71頁）
    ，足認乙○○所為上開供述，係出於己意之自由陳述，如與
    事實相符，可以做為被告乙○○之犯罪證據。被告乙○○
    於本院審理時，以證人身分具結後，接受檢察官詰問，證稱
    其於91年7月18日所為上開陳述不實在云云，而為與上開檢
    察官偵訊時不一致之陳述。惟按被告以外之人於審判外之言
    詞或書面陳述，除法律有規定者外，不得作為證據。被告以
    外之人於偵查中向檢察官所為之陳述，除顯有不可信之情況
    者外，得為證據。又被告以外之人於審判外之陳述，雖不符
    前四條之規定，而經當事人於審判程序同意作為證據，法院
    審酌該言詞陳述或書面陳述作成時之情況，認為適當者，亦
    得為證據。當事人、代理人或辯護人於法院調查證據時，知
    有第159條第1項不得為證據之情形，而未於言詞辯論終結前
    聲明異議者，視為有前項之同意，刑事訴訟法第159條第1項
    、第159條之1第2項、第159條之5規定參照。查被告乙○○
    所為上開陳述，係使自己負行使偽造私文書罪之對己不利之
    陳述。衡諸採行傳聞法則之法制，無不認證人於審判外所為
    不利於己之陳述，即具有可信性，可以作為被告（非證人）
    犯罪之證據。是乙○○上開於檢察官訊問時所為之審判外陳
    述，自應認具可信性，並無不可信之情況，依上開第159條
    之1第2項規定，得為其他被告丙○○、戊○○、己○○之犯
    罪證據。又被告乙○○於原審法院審理時，對於上開自白陳
    述僅辯稱略以：當初甫歸國即被緝獲，頭昏昏的不知說什麼
    等語；於本院審理時，亦僅稱；那天即91年7月18日檢察官
    很大聲問話，伊後來整個頭腦都花了，也怕了，所以把責任
    推給被告丙○○云云（見本院卷第105頁），並未就證據能
    力部分予以爭執；被告丙○○，以及被告丙○○、乙○○之
    共同選任辯護人則俱未就被告乙○○之前開供述於言詞辯論
    終結前聲明異議，依上開第159條之5之規定，得採為證據。
    核諸被告乙○○上開詳細供述並被告丙○○將系爭如附件
    二所示之偽造契約書提出向草屯鎮農會行使，及被告乙○○
    之放款帳戶經草屯鎮農會核貸撥款後，確已分380萬、20萬
    元二筆金額提領完畢，有草屯鎮農會客戶歷史檔交易明細列
    表可參（見上開偵續字第50號卷第109頁）等情以觀，足認
    本件被告丙○○、乙○○確有如犯罪事實欄所示之犯行。被
    告乙○○、丙○○雖多有所辯，惟辯詞矛盾反覆，此由被告
    乙○○於91年7月18日偵查中供稱：買系爭土地是為了種荔
    枝、龍眼之用（參見上開偵緝字第103頁第18頁反面）；嗣
    於92年9月10日偵查中則改稱買系爭土地是為了賺錢（參見
    上開偵續字第50號卷第81頁反面），前後供詞矛盾之情況即
    明，且被告乙○○嗣並未將系爭土地轉賣，而係以該土地向
    草屯鎮農會貸款四百萬元，且其後並未償付分文，益見被告
    乙○○所辯俱屬虛妄。被告丙○○於91年7月18日偵查中陳
    稱：伊確有支付20萬元給乙○○等語（參見92年度偵字第
    1227 號卷第19頁）；嗣即改稱因乙○○係伊朋友，故贈其
    20萬元云云，惟乙○○已陳稱其僅係為丙○○幫忙倒茶貼看
    板，顯然二人交情不深，則丙○○嗣後辯稱該20萬元係基於
    朋友情誼所贈，顯違常情，不可相信。
  (六)被告乙○○、丙○○固另辯稱，證人陳水樹、陳仁通、陳仁
    謀等3人另有在辦理系爭土地移轉過戶之公契上簽名，而該
    公契價格係依公告現值計算，價金高達993萬零960元，足見
    陳水樹3人知悉系爭土地價值，如附件二所示之契約書並無
    偽造之必要等語。查被告乙○○、丙○○所辯前揭內容固據
    證人即代書林錦德於原審法院審理時證述屬實（參見原審卷
    第249頁至250頁），惟不得以此反推被告即無本件偽造文書
    之犯行，亦非謂如此被告即得在該金額之下任意偽造系爭土
    地之買賣契約書而無損害陳水樹等三人或他人之虞。至於草
    屯鎮農會方面，被告固另辯稱農會為專業放款機構，並未要
    求提出擔保品之買賣契約書，應不致因此受損等語。惟查本
    件被告丙○○、乙○○以系爭土地申請貸款時，系爭土地尚
    未過戶，且公告現值未必能反應市價，此由系爭土地於90年
    8月14日經華聲企業發展鑑定顧問有限公司公證鑑定後，鑑
    定價值為196萬7094元，有該公司公證鑑定研究處鑑定報告
    書一份附於原審卷可參（見原審卷第164頁），該鑑定報告
    並於附註部分記載「本案土地位於山區且近稜線，交通已屬
    不便，且本案坡度甚陡（約四級坡），而公告現值為每平方
    公尺三百二十元，該公告現值之訂定不符合市價，概因公告
    現值常為求化繁為簡，未顧及區域個別因素，地形、地貌、
    地勢之特殊因素，今經開會推定其地價為每平方公尺一百零
    三元，每分地十萬元，應較符合實情」等語（見原審卷第16
    5頁）可明。在擔保土地經新近交易之情況下，買賣價金當
    可作為估定價值之重要參考，證人即本件放款徵信當時負責
    審核貸款申請業務之李源昇就此於偵查中即證稱略以：我是
    依據徵信資料，由現場查估人員查估擔保品之現值等語（參
    見上開偵續字第50號卷第146頁反面）。徵信資料中依前揭
    所述既包含如附件二所示之契約書在內，實難謂草屯鎮農會
    完全不參考該價值而無致生損害之虞。
  (七)被告戊○○辯稱伊並未拿到30萬元如此高額酬金等語，惟此
    與其在偵查中供稱：之所以願意幫助乙○○書立896萬元之
    契約書，是因為乙○○答應給伊較高的佣金等語（參見92年
    度偵續字第50號卷第126頁反面）已有齟齬。嗣證人張誌全
    固於原審法院到庭證稱略以：89年7月間，伊曾找過戊○○
    ，他說要去代書那，伊即跟著去，該日11時許，有位婦人拿
    錢來，點一點大約五萬餘元。然該五萬餘元伊並不知道是誰
    與誰間之仲介費用等語（參見原審卷第150頁），證人張誌
    全既不知該金錢之用途，自不足作為被告戊○○就本件僅收
    受五萬餘元仲介費用之證明。被告己○○固辯稱其僅係幫忙
    等語，然己○○職任記者，對於社會事務之認識依經驗法則
    本應優於常人，且其於偵查中亦供稱：「本來是要抬高價值
    讓買主來殺價用的。」云云（見偵字第1944號偵查卷第59頁
    ）。己○○承認於代撰附件二所示之契約書時，已知悉內容
    不實，自不得以解免偽造文書之罪責。綜上所述，被告丙○○、乙○○、戊○○、己○○犯行均堪認定，應予論罪科刑
    。被告等所為上開辯詞，或與事實不符，或為個人意見之詞
    ，均不能採信。
二、論罪科刑之理由：
  (一)被告丙○○、乙○○共謀偽造附件二之不動產買賣契約書
    ，教唆被告戊○○代為撰寫偽造，被告戊○○則轉行教唆被
    告己○○偽造如附件二所示除陳水樹、陳仁通、陳仁謀三人
    印文以外之文書內容，嗣再由被告丙○○、乙○○利用不知
    情之成年人偽刻陳水樹、陳仁通、陳仁謀三人之印章後，偽
    造「陳水樹」印文共七枚；「陳仁謀」印文共六枚以及「陳
    仁通」印文共六枚在如附件二所示之買賣契約書上，完成後
    持向告訴人即草屯鎮農會行使，自足以生損害於陳水樹、陳
    仁通、陳仁謀三人及告訴人對於貸款管理之正確性。核被告
    丙○○、乙○○所為，均係犯刑法第216條、第210條之行使
    偽造私文書罪；被告丙○○、乙○○利用不知情之成年人偽
    刻陳水樹、陳仁謀、陳仁通三人之印章，均為間接正犯。被
    告丙○○、乙○○偽造印章、印文之低度行為為間接教唆偽
    造私文書之高度行為所吸收；間接教唆偽造私文書之低度行
    為復為行使之高度行為所吸收，均不另論罪。被告丙○○、
    乙○○就上開行使偽造私文書之犯行有犯意聯絡與行為分擔
    ，俱為共同正犯。
    被告己○○受戊○○之教唆偽造如附件二所示除陳水樹、
    陳仁通、陳仁謀印文外之買賣契約書內容，後持交戊○○轉
    交乙○○，由乙○○、丙○○於訂立契約人蓋章欄偽造甲方
    出賣人陳水樹、陳仁通、陳仁謀之印文後，完成偽造附件二
    所示之不動產買賣契約書，足以生損害於陳水樹等三人，應
    成立刑法第210條之偽造私文書罪，其與乙○○、丙○○間
    ，就偽造私文書罪部分，有犯意聯絡，行為分擔，均為共同
    正犯。其在前揭文書上固有另有書寫「陳水樹三人」、買賣
    標的物標示備註部分書寫「陳水樹持有、陳仁通持有、陳仁
    謀持有」、訂立契約人部分書寫「陳水樹、陳仁通、陳仁謀
    」等文字，惟該等文字僅生識別意義，並未表示本人簽名之
    意思，是被告己○○所為不另構成偽造署名罪，併予敘明。
    被告戊○○受被告丙○○、乙○○教唆偽造私文書後，轉
    而唆使被告己○○偽造私文書，係屬教唆犯，應負教唆偽造
    私文書之刑責，依所教唆之罪處罰之。
  (二)原審法院就被告戊○○教唆偽造私文書犯行，認罪證明確，
    應予依法論科，審酌：(1)前有賭博、詐欺、妨害自由等前科
    ，素行不良，有臺灣高等法院被告全國前案紀錄表、臺灣南
    投地方法院檢察署刑案資料查註紀錄表各一份附本院卷、偵
    查卷內可憑；(2)擔任仲介工作，不知謹守分際，竟教唆他人
    偽造私文書等情狀，量處有期徒刑8月，認事用法均無不當
    ，量刑亦屬妥適，被告戊○○上訴否認犯罪，指摘原審判決
    不當，其上訴為無理由，應予駁回。
  (三)原審判決就被告乙○○、丙○○、己○○部分，認事證明確
    ，予以依法論科，固非無見。但如附件二所示之不動產買賣
    契約書，未經出賣人在訂立契約人蓋章欄蓋章或簽名前，該
    契約在形式上觀察，並未生效，不能認為係私文書。原審判
    決認己○○所偽造之買賣契約書，已符合持有性、有體性，
    並表現出足以產生法律上權利義務關係之意思，所為已足構
    成刑法第210條之偽造私文書罪，嫌有誤會。又被告乙○○
    、丙○○、己○○就偽造附件二所示之不動產買賣契約書部
    分犯行，有犯意聯絡、行為分擔，原審判決未論己○○與乙○○、丙○○共犯偽造私文書罪，認事未洽。被告乙○○、
    丙○○、己○○上訴否認犯罪，指摘原審判決不當，其等上
    訴雖均無理由，但原審判決就被告乙○○、丙○○、己○○
    部分，既有上開瑕疵，應由本院將被告乙○○、丙○○、己○○部分撤銷改判。爰審酌：
    1.被告丙○○：(1)為本件行使偽造私文書犯行之首腦，引誘
      被告乙○○加入犯行，並以乙○○出名為各項文書名義人
      ，違法牟利且希圖脫免刑責，動機狡猾；(2)犯後飾詞狡辯
      ，態度不佳等情狀，量處有期徒刑二年。
    2.被告乙○○：(1)正值青壯竟思慮不周，受被告丙○○引誘
      後加入犯行；(2)犯後虛以委蛇，態度不佳等情狀，量處有
      期徒刑一年八月。
    3.己○○：(1)身任記者工作，具豐富社會經驗，竟亦未予注
      意，受人唆使後偽造私文書；(2)惟犯行尚屬單純，嗣後亦
      未獲得不法利益等情狀，量處有期徒刑六月，並諭知易科
      罰金之折算標準。
  (三)被告己○○前未曾受有期徒刑以上刑之宣告，此有臺灣高等
    法院被告全國前案紀錄表及臺灣南投地方法院檢察署刑案資
    料查註紀錄表各一份在本院卷及偵查卷中可稽，本院審酌被
    告己○○本次因思慮不周，致罹刑典，經此次刑事程序後，
    應能知所警惕，而無再犯之虞，認所宣告之刑，以暫不執行
    為適當，爰併予宣告緩刑三年，以勵自新。
  (四)扣案如附件二所示訂立日期為89年5月4日、買賣價金896 萬
    之系爭土地之不動產買賣契約書原件上偽造之「陳水樹」印
    文共7枚；「陳仁謀」印文共6枚；「陳仁通」印文共6枚，
    另偽造之「陳水樹」、「陳仁謀」、「陳仁通」印章各1 枚
    雖未據扣案，然亦無證據證明業已滅失，均應依刑法第219
    條規定沒收之。
三、據上論斷，應依刑事訴訟法第368條、第369條第1項前段、
    第364條、第299條第1項前段，刑法第28條、第216條、第21
    0條、第219條、第41條第1項前段、第74條第1款，罰金罰鍰
    提高標準條例第2條，判決如主文。
本案經檢察官甲○○到庭執行職務
中　　華　　民　　國　　94　　年　　10　　月　　19　　日
              刑事第九庭  審判長法　官　陳　筱　珮
                                法　官　康　應　龍
                                法　官　趙　春　碧
上列正本證明與原本無異。
如不服本判決應於收受送達後十日內向本院提出上訴書狀，其未
敘述上訴之理由者並得於提起上訴後十日內向本院補提理由書（
均須按他造當事人之人數附繕本）。
                                書記官　胡　美　娟
中　　華　　民　　國　　94　　年　　10　　月　　21　　日
參考法條：
中華民國刑法第二百十六條：
 (行使偽造變造或登載不實之文書罪)
行使第二百十條至第二百十五條之文書者，依偽造、變造文書或
登載不實事項或使登載不實事項之規定處斷。　　　　　　　Ｉ
